【裁判字號】    89,簡上,512
【裁判日期】    900425
【裁判案由】    履行契約
【裁判全文】
臺灣臺中地方法院民事判決  八十九年度簡上字第五一二號
    上  訴  人  甲○○
                        國民身.
    被  上訴人  乙○○  住台北縣泰山鄉○○路○段五四二巷三弄一號二樓
                        國民身.
右當事人間請求履行契約事件，上訴人對於中華民國八十九年十月五日本院豐原簡易
庭八十九年度豐簡字第六五六號第一審判決提起上訴，本院判決如左：
    主      文
原判決廢棄。
被上訴人應容忍上訴人通行坐落台中縣東勢鎮○○○段埤頭山小段二四九之四地號如
附圖所示Ａ部分、面積０．００六六公頃土地，並將該部分土地上之地上物拆除。
第一、二審訴訟費用由被上訴人負擔。
    事      實
甲、上訴人方面：
  一、聲明：求為判決如主文所示。
  二、陳述：除與原審判決書所載者相同茲予引用外，補稱：
            兩造所約定作為道路之標的物，即坐落台中縣東勢鎮○○○段埤頭山小
            段二四九之四地號如附圖所示Ａ部分、面積０．００六六公頃土地（下
            稱系爭土地），早於訂約前之民國（下同）七十六年間即經上訴人向東
            勢鎮公所提出申請，並經東勢鎮公所會同精省前之台灣省政府農林廳山
            地農牧局第二工作處會同勘查同意列入埤頭里老人坑治理案，上另系爭
            道路工程於七十七年五月完工，上訴人即報請山地農牧局第二工作處實
            地勘查，系爭道路旁之溝渠因屬農業經營輔導項目，上訴人亦向山地農
            牧局第二工作處申請補助新台幣（下同）一萬零五百元，最後該局同意
            補助九千七百三十八元。故而，原審認為在系爭土地上設置道路之行為
            ，並未取得主管機關之同意等語，應非事實。
  三、證據：除援用原審之立證方法外，補提出台中縣東勢鎮公所函影本一件、農業
            經營輔導勘查結果通知書影本一件、農業經營輔導設施補助發放通知書
            影本一件、吉園圃標章核准使用證書影本一件、狀影本一件為證。
乙、被上訴人方面：
  一、聲明：求為判決駁回上訴。
  二、陳述：除與原審判決書所載者相同茲予引用外，補稱：
  （一）上訴人所舉八十四年未載年月日期「開闢道路同意書」，兩造訂有需兩見證
        人共同簽署後契約始生效力之停止條件，上開同意書見證人尚未簽署，條件
        尚未成就，不發生效力，上訴人據此請求，即嫌無據。
  （二）次按「開闢道路同意書」內容觀之，該開闢道路工程，依約應由上訴人及訴
        外人林元田、林元洲共同為之，為必要共同訴訟，上訴人僅以一人起訴請求
        被上訴人履行契約，上訴人之訴應屬當事人不適格。
  （三）水土保持之處理與維護，係指應用工程、農藝或植生方法，以保持水土資源
        ，維護自然生態景觀及防治沖蝕、崩塌、地滑、土石流等災害之措施，水土
        保持計劃，則指實施水土保持之處理與維護所訂之計劃，於山坡地及森林區
        內從事農林、漁、牧地開發利用所需之修築農路、開挖、整地或整坡作業，
        其水土保持義務人應先擬具水土保持計劃，送請主管機關核定，如屬依法應
        進行環境影響評估者，並應檢附環境影響評估審查結果一併送核，其水土保
        持未經主管機關核可前，各目的事業主管機關監督水土保持義務人執行之，
        是在山坡地為道路之修建，其土地之經營人、使用人或所有人，於其經營或
        使用範圍內，應實施水土保持之處理與維護，道路之修建行為，違反規定擅
        自開發者，依水土保持法有關規定處理外，自第一次處罰之日起兩年內，暫
        停該地之開發申請，山坡地保育利用條例定有明文。系爭土地係山坡地保育
        區內土地，應有前開規定之適用，惟兩造所簽之「開闢道路同意書」所載坐
        落台中縣東勢鎮○○○段埤頭小段第二四九之一等地號土地，並非道路用地
        ，依法不得開闢道路使用，上開同意書姑不論其未經二證人簽署而無效，就
        其約定，於成立契約時已違反山坡地保育利用條例限制不得為道路使用之規
        定，該法律行為違反法律強制禁止規定無效，上訴人據為請求，應無理由，
        退而言之，縱認為有效，惟在擬具水土保持計劃，經主管機關核定前，尚不
        能依約定履行，否則將構成行政不法之行為，並遭主管機關處以罰鍰，茲上
        訴人並未舉證以證明系爭開闢道路同意所示之開發行為，業已合於山坡地保
        育利用條例及水土保持法之相關規定，故被上訴人在主管機關核定相關之水
        土保持計劃前，不依約定履行，自無不合，上訴人請求被上訴人履行違反強
        制禁止規定之給付不能事項，尚屬無據。
  （四）另依「開闢道路同意書」約定，被上訴人亦僅應負同意上訴人及訴外人林元
        田、林元洲等三人，任由砍除所有地上物之義務，並無約定被上訴人負有對
        上訴人圍牆及果樹拆除之義務，上訴人之聲明，亦為無理由。
  （五）至於上訴人所舉台中縣東勢鎮公所七六東鎮農字第一四０四六號函、農業經
        營輔導勘查結果通知書、農業經營輔導設施補助發放通知書，應屬上開機關
        於七十七年對上訴人二四九之二、之三、之一、之四地號土地「末端灌溉設
        施」同意核發補助款之證明文件，核與八十四年間已否取得主管機關台中縣
        政府核准開發建築道路無關，上訴人此部分之主張，應無可取。
  三、證據：援用原審之立證方法。
    理      由
一、本件上訴人起訴主張：兩造及訴外人林益清、林元田、林元洲五人，共同簽訂「
    開闢道路同意書」，約定提供坐落台中縣東勢鎮○○○段埤頭山小段二四九之一
    至之五地號等五筆土地，開闢長約四一．八公尺、寬三公尺之道路一條，以供農
    產品輸送使用，然被上訴人於八十七年底，竟然未經上訴人同意，擅將其所提供
    之系爭土地部分，設置地上物妨礙上訴人通行，雖經上訴人多次請求拆除，被上
    訴人均置之不理，按兩造既訂有契約，則被上訴人自應依約容許上訴人通行，故
    而被上訴人自負有將系爭土地上之地上物予以拆除，並容忍上訴人通行，為此提
    起本件訴訟等語；被上訴人則以：系爭之「開闢道路同意書」，兩造訂有需兩見
    證人共同簽署後契約始生效力之停止條件，上開同意書見證人尚未簽署，條件尚
    未成就，不發生效力，上訴人據此請求，即嫌無據。次就其內容觀之，該開闢道
    路工程，依約應由上訴人及訴外人林元田、林元洲共同為之，為必要共同訴訟，
    上訴人僅以一人起訴請求被上訴人履行契約，上訴人之訴應屬當事人不適格。又
    系爭土地並非道路用地，依法自不得開闢道路使用，其約定之法律行為違反法律
    強制禁止規定無效，上訴人據為請求，應無理由，退而言之，縱認為有效，惟在
    擬具水土保持計劃，經主管機關核定前，尚不能依約定履行，否則將構成行政不
    法之行為，並遭主管機關處以罰鍰，茲上訴人並未舉證以證明系爭開闢道路同意
    所示之開發行為，業已合於山坡地保育利用條例及水土保持法之相關規定，故被
    上訴人在主管機關核定相關之水土保持計劃前，不依約定履行，自無不合，上訴
    人請求被上訴人履行違反強制禁止規定之給付不能事項，尚屬無據等語，資為抗
    辯。
二、經查：兩造及訴外人林益清、林元田、林元洲五人，於八十四年間簽訂「開闢道
    路同意書」，約定同意在台中縣東勢鎮○○○段埤頭山小段二四九之一至之五地
    號等五筆土地上，開闢長約四一．八公尺、寬三公尺之道路一條，以供其五人運
    送農產品使用，被上訴人確曾依約提供土地供開闢道路使用，並開闢成一條泥土
    道路使用，迄至八十七年底，被上訴人始在其所有提供之系爭土地（如附圖所示
    Ａ部分、面積０．００六六公頃土地）上設置障礙物，阻斷通行等情，業據上訴
    人提出兩造對於內容真正不爭執之「開闢道路同意書」影本一件、相片四張、土
    地登記謄本四件為證，並經原審會同地政人員現場勘測屬實，製有勘驗筆錄、複
    丈成果圖（即本判決附圖）附於原審卷可稽，復為兩造所不爭執，自堪信為真實
    。
三、被上訴人雖以前詞置辯，惟查：
（一）按當事人互相意思表示一致者，無論其為明示或默示，其契約即為成立，民法
      第一百五十三條第一項定有明文，本件兩造所簽署之「開闢道路同意書」，其
      內容為兩造各無償提供自己所有之土地闢作道路供他方使用等，被上訴人對於
      其確有簽署及了解該同意之內容等情，均不否認，則其與上訴人及訴外人林益
      清、林元田、林元洲等人，就各提供土地供開闢道路使用等，其意思表示自屬
      一致，揆諸前開說明，兩造之契約關係業已成立，雖被上訴人主張兩造訂有需
      兩見證人共同簽署後契約始生效力之停止條件云云，惟其於本院行準備程序時
      自承：「當初我有要求找見證人，．．．林元田有同意要找見證人，當時並沒
      有提到若沒有見證人的簽名，本件契約效力是否受影響，．．我只是單純要求
      林元田要找見證人」等語（見本院九十年一月三十一日準備程序筆錄），足見
      要求有見證人簽署，純屬被上訴人方面片面之要求，並無兩造訂有需兩見證人
      共同簽署後契約始生效力之約定，其此部分之主張顯非真實，自無可採，況如
      前所述，被上訴人於簽約後亦確有提供土地供作道路使用直至八十七年底為止
      ，則被上訴人並非至愚，如兩造確有此一停止條件之約定，其豈有於契約未生
      效前即將土地提供出來之理？是被上訴人主張本件契約係附有應由見證人簽署
      之停止條件云云，顯與事實不符，尚無足取。
（二）前開「開闢道路同意書」，係兩造與訴外人林益清、林元田、林元洲五人約定
      ，各無償提供各人所有之土地供開闢道路使用，而開路所需之費用則由上訴人
      及訴外人林元田、林元洲三人負擔等語，此觀該同意之約定內容甚明，足見此
      一同意書，係約定各個參與訂約之人，個別提供所有之土地以開闢道路，是各
      訂約之人之給付義務，顯係各別發生，即得由各當事人個別履行，並非須共同
      為之，顯非必要共同訴訟，則上訴人主張被上訴人違約未再容許其原提供之土
      地供上訴人通行，自僅以被上訴人一人為被告，其當事人之適格條件，即無欠
      缺，被上訴人主張，本件訴訟為必要共同訴訟，上訴人僅以一人起訴請求被上
      訴人履行契約，上訴人之訴應屬當事人不適格云云，尚有誤會，要無可採。
（三）再就前開「開闢道路同意書」約定內容觀之，被上訴人係負有提供土地供開闢
      道路使用之義務，此項義務之約定，核與山坡地保育利用條例及水土保持法之
      相關規定，並無任何抵觸，蓋該等規定並無規定土地所有人不得提供土地供他
      人開闢道路使用，而係對於實際開發行為時設有一定之規範，並對於違反該規
      範之開發行為設有處罰之規定而已，此觀之山坡地保育利用條例及水土保持法
      之相關規定自明，是被上訴人主張前開契約因違反法律強制禁止規定無效，而
      主張給付不能云云，自無理由。
（四）末按，被上訴人依約既應提供系爭土地供闢作道路使用以供通行，則依約其於
      道路開闢後自有容忍上訴人通行之義務，尚不得任意予以阻礙，而被上訴人所
      指道路之開闢有違水土保持法、山坡地保育利用條例之相關規定，須課處罰鍰
      云云，核與本件被上訴人是否應容忍上訴人通行其土地係屬二事，蓋前開系爭
      土地早經被上訴人同意而開闢為道路使用，本件糾紛係上訴人通行三年後被上
      訴人放置障礙物阻礙上訴人通行所致，本件上訴人並非要求被上訴人依約提供
      土地供開闢道路，而係要求被上訴人依約容忍通行，此觀之上訴人之聲明甚明
      ，故此與道路之開闢是否有違反水土保持法、山坡地保育利用條例之相關規定
      ，顯屬無涉，故而被上訴人所稱上訴人並未舉證以證明系爭開闢道路同意所示
      之開發行為，業已合於山坡地保育利用條例及水土保持法之相關規定，故被上
      訴人在主管機關核定相關之水土保持計劃前，得不依約定履行，顯有誤會，尚
      不足採信。
四、被上訴人依照前開「開闢道路同意書」之約定，應無償供上訴人通行使用，業如
    述，則其自有容忍上訴人通行依約定被上訴人應供通行之部分即如附圖Ａ部分所
    示之（面積０．００六六公頃）土地義務，不得任意設置障礙物加以阻礙通行，
    此為約定容忍通行所當然應具備之義務，勿庸另行約定，而被上訴人確於如附圖
    所示Ａ部分土地設置障礙物等情，復如前述，則上訴人依約自得訴請被上訴人將
    被上訴人所設置之地上物除去，以利通行，被上訴人陳稱依「開闢道路同意書」
    約定，被上訴人亦僅應負同意上訴人及訴外人林元田、林元洲等三人，任由砍除
    所有地上物之義務，並無約定被上訴人負有地上物拆除之義務，而主張無拆除系
    爭土地之地上物之義務，顯無可取。從而，本件上訴人訴請被上訴人應將系爭土
    地上之地上物除去，並容忍上訴人通行系爭土地（即如附圖所示Ａ部分、面積０
    ．００六六公頃），於法洵屬有據，應予准許。原審以上訴人請求被上訴人履行
    違反強制禁止規定之給付不能事項，尚屬無據為由，為上訴人敗訴之判決，容有
    未洽，上訴意旨指摘原判決不當，求予廢棄改判，為有理由，應由本院予以廢棄
    改判如主文第二項所示。
五、本件事證已明，兩造其餘之攻擊或防禦方法，經審酌結果，均與本判決之結論無
    任何影響，爰不以一一論述，併予敘明。
六、據上論結，本件上訴為有理由，依民事訴訟法第四百三十六條之一第三項、第四
    百五十條、第七十八條，判決如主文。
中      華      民      國    九十      年      四      月    二十五    日
~B臺灣臺中地方法院民事第四庭
~B  審判長  法  官  王  銘
~B          法  官  周靜秀
~B          法  官  李國增
右為正本係照原本作成。
不得上訴。
中      華      民      國    九十      年      四      月    二十五    日
~B          書記官


司法院資訊處製作；財團法人民間司法改革基金會備份。
